ACORDAO-COMPLETO-2524699

ACÓRDÃO 676/2022 ATA 3/2022 - SEGUNDA CÂMARA

VISTOS, relatados e discutidos estes autos de Tomada de Contas Especial instaurada pelo Ministério do Desenvolvimento Regional em desfavor de Pedro Spautz Netto (CPF: XXX.986.089-XX) e Ivone Mazutti de Geroni (CPF: XXX.321.470-XX) , 
ACORDAM os Ministros do Tribunal de Contas da União, reunidos em Sessão da Segunda Câmara, com fundamento nos arts. 1º, inciso I, 16, inciso III, alíneas "b" e "c", e §2º da Lei nº 8.443, de 16 de julho de 1992, c/c os arts. 19 e 23, inciso III, da mesma Lei, e com arts. 1º, inciso I, 209, incisos I e III, e §4º, 210 e 214, inciso III, do Regimento Interno do TCU, em:
9.1. considerar revel a responsável Ivone Mazutti de Geroni (CPF: XXX.321.470-XX) , para todos os efeitos, dando-se prosseguimento ao processo, com fulcro no art. 12, § 3º, da Lei 8.443/1992;
9.2. acatar as alegações de defesa apresentadas pelo responsável Pedro Spautz Netto (CPF XXX.986.089-XX) ;
9.3. julgar regulares com ressalvas, em conformidade com o art. 208 do Regimento Interno do TCU c/c art. 16, inciso II, da Lei 8.443/1992, as contas do responsável Pedro Spautz Netto (CPF XXX.986.089-XX) , dando-lhe quitação;
9.4. julgar irregulares, nos termos dos arts. 1º, inciso I, 16, inciso III, alíneas "a" e "c", da Lei 8.443/1992, c/c os arts. 19 e 23, inciso III, da mesma Lei, as contas da responsável Ivone Mazutti de Geroni (CPF: XXX.321.470-XX) , condenando-a ao pagamento da importância a seguir especificada, atualizada monetariamente e acrescida dos juros de mora, calculada a partir da data discriminada até a data da efetiva quitação do débito, fixando-lhe o prazo de quinze dias, para que comprove, perante o Tribunal, o recolhimento da referida quantia aos cofres do Tesouro Nacional, nos termos do art. 23, inciso III, alínea "a", da citada lei, c/c o art. 214, inciso III, alínea "a", do Regimento Interno do TCU.  
	Data de ocorrência
	Valor histórico (R$) 

	1/12/2015
	480.000,00

Valor atualizado do débito (com juros) em 22/4/2021: R$ 667.033,73.
9.5. aplicar à Sra. Ivone Mazutti de Geroni (CPF: XXX.321.470-XX) a multa prevista no art. 57 da Lei 8.443/1992 c/c o art. 267 do Regimento Interno do TCU, no valor de R$ 50.000,00 (cinquenta mil reais) , fixando-lhe o prazo de quinze dias, a contar da notificação, para que comprove, perante o Tribunal (art. 214, III, alínea "a", do Regimento Interno do TCU) , o recolhimento da dívida aos cofres do Tesouro Nacional, atualizada monetariamente desde a data deste acórdão até a data do efetivo recolhimento, se paga após o vencimento, na forma da legislação em vigor;
9.6. autorizar, desde logo, a cobrança judicial das dívidas, caso não atendidas as notificações, na forma do disposto no art. 28, inciso II, da Lei 8.443/1992;
9.7. autorizar também, desde logo, se requerido, com fundamento no art. 26 da Lei 8.443, de 1992, c/c o art. 217, §§ 1º e 2º do Regimento Interno do TCU, o parcelamento da (s) dívida (s) em até 36 parcelas, incidindo, sobre cada parcela, corrigida monetariamente, os correspondentes acréscimos legais, fixando-lhe o prazo de quinze dias, a contar do recebimento da notificação, para comprovar, perante o Tribunal, o recolhimento da primeira parcela, e de trinta dias, a contar da parcela anterior, para comprovar os recolhimentos das demais parcelas, devendo incidir, sobre cada valor mensal, atualizado monetariamente, os juros de mora devidos, no caso do débito, na forma prevista na legislação em vigor, alertando os responsáveis de que a falta de comprovação do recolhimento de qualquer parcela importará o vencimento antecipado do saldo devedor, nos termos do § 2º do art. 217 do Regimento Interno deste Tribunal; 
9.8. esclarecer à Sra. Ivone Mazutti de Geroni (CPF: XXX.321.470-XX) que, caso se demonstre, por via recursal, a correta aplicação dos recursos, mas não se justifique a omissão da prestação de contas, o débito poderá ser afastado, mas permanecerá a irregularidade das contas, dando-se ensejo à aplicação da multa prevista no art. 58, inciso I, da Lei 8.443/1992;
9.9. enviar cópia do Acórdão a ser prolatado à Procuradoria da República no Estado de Santa Catarina, nos termos do § 3º do art. 16 da Lei 8.443/1992, c/c o § 7º do art. 209 do Regimento Interno do TCU, para adoção das medidas cabíveis;
9.10. enviar cópia do presente Acórdão ao Ministério do Desenvolvimento Regional e aos responsáveis, para ciência;
9.11. informar à Procuradoria da República no Estado de Santa Catarina, ao Ministério do Desenvolvimento Regional e aos responsáveis que a presente deliberação, acompanhada do Relatório e do Voto que a fundamenta, está disponível para a consulta no endereço www.tcu.gov.br/acordaos, além de esclarecer que, caso requerido, o TCU poderá fornecer sem custos as correspondentes cópias, de forma impressa; 
9.12. informar à Procuradoria da República no Estado de Santa Catarina que, nos termos do parágrafo único do art. 62 da Resolução TCU 259/2014, os procuradores e membros do Ministério Público credenciados nesta Corte podem acessar os presentes autos de forma eletrônica e automática, ressalvados apenas os casos de eventuais peças classificadas como sigilosas, as quais requerem solicitação formal.

TOMADA DE CONTAS ESPECIAL. Instaurada pelo Ministério do Desenvolvimento Regional, em desfavor de Pedro Spautz Netto (CPF: 589.986.089-87) e Ivone Mazutti de Geroni (CPF: 408.321.470-87), em razão de omissão no dever de prestar contas dos recursos do convênio 0096/2015 (Siafi 685311; peça 4), firmado entre o então Ministério da Integração Nacional e o Município de Calmon - SC, e que tinha por objeto a recuperação de pontes e bueiros.

Segunda Câmara

Ministério do Desenvolvimento Regional.

3. Interessados/Responsáveis: Pedro Spautz Netto (CPF: XXX.986.089-XX) e Ivone Mazutti de Geroni (CPF: XXX.321.470-XX)

13.1. Ministros presentes: Bruno Dantas (Presidente), Augusto Nardes, Aroldo Cedraz e Antonio Anastasia (Relator).
13.2. Ministro-Substituto presente: Marcos Bemquerer Costa.

ANTONIO ANASTASIA

Adoto como parte do presente relatório a instrução (peça 90) , cuja proposta de encaminhamento foi acolhida pelo titular da Unidade Técnica (peça 92) e pelo representante do Ministério Público junto ao Tribunal de Contas da União (peça 93) , verbis: 
INTRODUÇÃO
1.	Cuidam os autos de tomada de contas especial instaurada pelo Ministério do Desenvolvimento Regional, em desfavor de Pedro Spautz Netto (CPF: XXX.986.089-XX) e Ivone Mazutti de Geroni (CPF: XXX.321.470-XX) , em razão de omissão no dever de prestar contas dos recursos do convênio 0096/2015 (Siafi 685311; peça 4) , firmado entre o então Ministério da Integração Nacional e o Município de Calmon - SC, e que tinha por objeto a recuperação de pontes e bueiros.	
HISTÓRICO
2.	Em 8/8/2018, com fundamento na IN/TCU 71/2012, alterada pela IN/TCU 76/2016 e DN/TCU 155/2016, o Ministério do Desenvolvimento Regional autorizou a instauração da tomada de contas especial (peça 24) . O processo foi registrado no sistema e-TCE com o número 1330/2018.
3.	A transferência ao Município de Calmon - SC, autorizada pela Portaria 235, de 18/11/2015, da Secretaria Nacional de Proteção e Defesa Civil do Ministério da Integração Nacional, foi realizada no valor de R$ 480.000,00 (peça 6) e teve vigência de 24/11/2015 a 9/6/2017, com prazo para apresentação da prestação de contas em 8/7/2017. Os recursos foram transferidos em 11/12/2015, mediante a ordem bancária 2015OB800298 (peça 6) , creditados na conta específica em 15/12/2015 e transferido para a conta de ICMS (33.130-9) do município (peça 19) .
4.		O fundamento para a instauração da Tomada de Contas Especial, conforme consignado na matriz de responsabilização elaborada pelo tomador de contas, foi a constatação da seguinte irregularidade: 
Não comprovação da boa e regular aplicação dos recursos federais repassados à Prefeitura Municipal de Calmon - SC, em face da omissão no dever de prestar contas dos valores transferidos, no âmbito da transferência autorizada pela Portaria 235, de 18/11/2015, da Secretaria Nacional de Proteção e Defesa Civil do Ministério da Integração Nacional, que teve por objeto a recuperação de pontes e bueiros, no período de 24/11/2015 a 9/6/2017, e cujo prazo para apresentação da prestação de contas encerrou-se em 8/7/2017.
5.	Os responsáveis arrolados na fase interna foram devidamente comunicados e, diante da ausência de justificativas suficientes para elidir a irregularidade e da não devolução dos recursos, instaurou-se a tomada de contas especial.
6.		No relatório (peça 29) , o tomador de contas concluiu que o prejuízo importaria no valor original de R$ 480.000,00, imputando-se a responsabilidade à Sra. Ivone Mazutti de Geroni, ex-Prefeita Municipal de Calmon - SC, no período de 1/1/2013 a 31/12/2016, e ao Sr. Pedro Spautz Netto, Prefeito Municipal de Calmon - SC, no período de 1/1/2017 a 31/12/2020, na condição de gestores dos recursos. 
7.			Em 13/8/2019, a Controladoria-Geral da União emitiu o relatório de auditoria (peça 30) , em concordância com o relatório do tomador de contas. O certificado de auditoria e o parecer do dirigente do órgão de controle interno concluíram pela irregularidade das presentes contas (peças 31 e 32) .
8.		Em 22/8/2019, o ministro responsável pela área atestou haver tomado conhecimento das conclusões contidas no relatório e certificado de auditoria, bem como do parecer conclusivo do dirigente do órgão de controle interno, manifestando-se pela irregularidade das contas, e determinou o encaminhamento do processo ao Tribunal de Contas da União (peça 33) .
9.	Em 17/11/2020, o Tribunal de Contas do Estado de Santa Catarina encaminhou a esta Corte a Tomada de Contas Especial instaurada no Município de Calmon - SC, tendo em vista tratar da apuração de irregularidades sobre verbas exclusivamente federais (peças 85-89) .
10.	Na instrução inicial (peça 36) , analisando-se os documentos nos autos, concluiu-se pela necessidade de realização de citação e audiência para as seguintes irregularidades: 
10.1.	Irregularidade 1: não comprovação da boa e regular aplicação dos recursos federais repassados ao município de Calmon - SC, em face da omissão no dever de prestar contas dos valores transferidos, no âmbito da transferência discricionária em epígrafe, descrita como "Recuperação de Pontes, Bueiros.", no período de 24/11/2015 a 9/6/2017, cujo prazo encerrou-se em 8/7/2017.
10.1.1.		Evidências da irregularidade: documentos técnicos presentes nas peças 6 e 27.
10.1.2.		Normas infringidas: Constituição Federal (art. 70, parágrafo único) , Lei 8.443/1992 (art. 8º c/c art. 16, inc. III, alínea "a") , Decreto-lei 200/1967 (art. 93) , Decreto-lei 201/1967 (art. 1º) , Lei 8.429/1992 (art. 11, inc. VI) , Decreto 93.872/1986 (artigos 66, 145 e 148) e Portaria Interministerial MPDG/MF/CGU 424/2016 (art. 70, § 1º, inc. I) .
10.2.		Débito relacionado aos responsáveis Pedro Spautz Netto (CPF: XXX.986.089-XX) e Ivone Mazutti de Geroni (CPF: XXX.321.470-XX) :
Data de ocorrência	Valor histórico (R$) 
1/12/2015	480.000,00
10.2.1.			Cofre credor: Tesouro Nacional.
10.2.2.			Responsável: Pedro Spautz Netto (CPF: XXX.986.089-XX) .
10.2.2.1.	Conduta: não demonstrar a boa e regular aplicação dos recursos federais recebidos e geridos por meio do instrumento em questão em face da omissão na prestação de contas.
10.2.2.2.	Nexo de causalidade: a conduta descrita impediu o estabelecimento do nexo causal entre as possíveis despesas efetuadas com os recursos recebidos, no âmbito do instrumento em questão.
10.2.2.3.	Culpabilidade: não há excludentes de ilicitude, de culpabilidade e de punibilidade; é razoável supor que o responsável tinha consciência da ilicitude de sua conduta; era exigível conduta diversa da praticada, qual seja, desincumbir-se do seu dever por meio da apresentação da prestação de contas no prazo e forma devidos. 
10.2.3.			Responsável: Ivone Mazutti de Geroni (CPF: XXX.321.470-XX) .
10.2.3.1.	Conduta: não demonstrar a boa e regular aplicação dos recursos federais recebidos e geridos por meio do instrumento em questão em face da omissão na prestação de contas.
10.2.3.2.	Nexo de causalidade: a conduta descrita impediu o estabelecimento do nexo causal entre as possíveis despesas efetuadas com os recursos recebidos, no âmbito do instrumento em questão.
10.2.3.3.	Culpabilidade: não há excludentes de ilicitude, de culpabilidade e de punibilidade; é razoável supor que o responsável tinha consciência da ilicitude de sua conduta; era exigível conduta diversa da praticada, qual seja, desincumbir-se do seu dever por meio da apresentação da prestação de contas no prazo e forma devidos. 
11.	Encaminhamento: citação.
11.1.	Irregularidade 2: não cumprimento do prazo originalmente estipulado para prestação de contas da transferência em epígrafe, cujo prazo encerrou-se em 8/7/2017.
11.1.1.		Evidências da irregularidade: documento técnico presente na peça 27.
11.1.2.		Normas infringidas: art. 37, caput, c/c o art. 70, parágrafo único, da Constituição da República Federativa do Brasil; art. 93 do Decreto-lei 200/1967; art. 66 do Decreto 93.872/1986.
11.1.3.			Responsável: Pedro Spautz Netto (CPF: XXX.986.089-XX) .
11.1.3.1.	Conduta: descumprir o prazo originalmente estipulado para prestação de contas dos recursos federais recebidos à conta do instrumento em questão, o qual se encerrou em 8/7/2017.
11.1.3.2.	Nexo de causalidade: a conduta descrita impediu o estabelecimento do nexo causal entre as possíveis despesas efetuadas com os recursos recebidos, no âmbito do instrumento em questão, no período de 24/11/2015 a 9/6/2017.
11.1.3.3.	Culpabilidade: não há excludentes de ilicitude, de culpabilidade e de punibilidade; é razoável supor que o responsável tinha consciência da ilicitude de sua conduta; era exigível conduta diversa da praticada, qual seja, desincumbir-se do seu dever por meio da apresentação da prestação de contas no prazo e forma devidos. 
12.	Encaminhamento: audiência.
13.	Em cumprimento ao pronunciamento da unidade (peça 38) , foram efetuadas citação e audiência dos responsáveis, nos moldes adiante:
a)	 Pedro Spautz Netto - promovida a citação e audiência do responsável, conforme delineado adiante:
Comunicação: Ofício 9189/2019 - Seproc (peça 42) 
Data da Expedição: 6/11/2019
Data da Ciência: 11/11/2019 (peça 45) 
Nome Recebedor: Leda Paulek
Observação: Ofício enviado para o endereço do responsável, conforme pesquisa na base de dados no sistema da Receita Federal, custodiada pelo TCU.
Prorrogações de prazo:
Documento	Nova data limite
Termo (peça 46)	11/12/2019
Fim do prazo para a defesa: 11/12/2019	
b)	 Ivone Mazutti de Geroni - promovida a citação da responsável, conforme delineado adiante:
Comunicação: Ofício 9190/2019 - Seproc (peça 41) 
Data da Expedição: 6/11/2019
Data da Ciência: não houve (Endereço insuficiente) (peça 47) 
Observação: Ofício enviado para o endereço do responsável, conforme pesquisa na base de dados no sistema da Receita Federal, custodiada pelo TCU.	
Comunicação: Ofício 6272/2020 - Seproc (peça 76) 
Data da Expedição: 13/3/2020
Data da Ciência: não houve (Mudou-se) (peça 82) 
Observação: Ofício enviado para o endereço do responsável, conforme pesquisa na base de dados no sistema do Renach, custodiada pelo TCU (peça 75) .	
Comunicação: Ofício 6273/2020 - Seproc (peça 77) 
Data da Expedição: 13/3/2020
Data da Ciência: 18/3/2020 (peça 81) 
Nome Recebedor: Leda Paulek
Observação: Ofício enviado para o endereço do responsável, conforme pesquisa na base de dados no sistema da Receita Federal, custodiada pelo TCU (peça 75) .
Fim do prazo para a defesa: 2/4/2020	
Comunicação: Ofício 6274/2020 - Seproc (peça 78) 
Data da Expedição: 13/3/2020
Data da Ciência: 18/3/2020 (peça 80) 
Nome Recebedor: Leda Paulek
Observação: Ofício enviado para o endereço do responsável, conforme pesquisa na base de dados no sistema da Receita Federal, custodiada pelo TCU (peça 75) .
Fim do prazo para a defesa: 2/4/2020	
Comunicação: Ofício 6275/2020 - Seproc (peça 79) 
Data da Expedição: 13/3/2020
Data da Ciência: não houve (Número inexistente) (peça 83) 
Observação: Ofício enviado para o endereço do responsável, conforme pesquisa na base de dados nos sistemas corporativos do TCU, custodiada pelo TCU (peça 75) .	
14.	Conforme Despacho de Conclusão das Comunicações Processuais (peça 84) , as providências inerentes às comunicações processuais foram concluídas. 
15.	Transcorrido o prazo regimental, a responsável Ivone Mazutti de Geroni permaneceu silente, devendo ser considerada revel, nos termos do art. 12, § 3º, da Lei 8.443/1992, e o responsável Pedro Spautz Netto apresentou defesa, que será analisada na seção Exame Técnico.
ANÁLISE DOS PRESSUPOSTOS DE PROCEDIBILIDADE DA IN/TCU 71/2012
Avaliação de Viabilidade do Exercício do Contraditório e Ampla Defesa
16.		Verifica-se que não houve o transcurso de mais de dez anos desde o fato gerador sem que tenha havido a notificação dos responsáveis pela autoridade administrativa federal competente (art. 6º, inciso II, c/c art. 19 da IN/TCU 71/2012, modificada pela IN/TCU 76/2016) , uma vez que o fato gerador da irregularidade sancionada ocorreu em 9/7/2017, e os responsáveis foram notificados sobre as irregularidades pela autoridade administrativa competente conforme abaixo:
16.1.	Pedro Spautz Netto, por meio do ofício acostado à peça 13, recebido em 19/10/2017, conforme AR (peça 14) .
16.2.	Ivone Mazutti de Geroni, por meio do Edital de Notificação 19/2018, publicado no Diário Oficial da União em 15/6/2018, tendo em vista a tentativa frustrada de entrega do Ofício de Notificação (peças 20 e 21) .
Valor de Constituição da TCE 	
17.		Verifica-se, ainda, que o valor atualizado do débito apurado (sem juros) em 1/1/2017 é de R$ 515.088,00, portanto superior ao limite mínimo de R$ 100.000,00, na forma estabelecida conforme os arts. 6º, inciso I, e 19 da IN/TCU 71/2012, modificada pela IN/TCU 76/2016. 
OUTROS PROCESSOS/DÉBITOS NOS SISTEMAS DO TCU COM OS MESMOS RESPONSÁVEIS
18.		Informa-se que foi encontrado processo no Tribunal com os mesmos responsáveis:
Responsável	Processos
Pedro Spautz Netto	Processo 037.632/2011-6 [TCE, encerrado, "Instituto Nacional de Colonização e Reforma Agrária - Incra. Convênio n° 11.000/2007. Convenente:  Prefeitura Municipal de Calmon/SC. Objeto: Recuperação de 20,30 Km de estradas vicinais e implantação de 10 bueiros no PA Putinga e implantação de 3 bueiros no PA Jangada, localizados no Município. Responsável: João Batista de Geroni - ex-prefeito. Débito: R$ 177.798,67 (15/3/2010) "]
19.		A tomada de contas especial está, assim, devidamente constituída e em condição de ser instruída.
EXAME TÉCNICO
Da validade das notificações:
20.		Preliminarmente, cumpre tecer breves considerações sobre a forma como são realizadas as comunicações processuais no TCU. A esse respeito, destacam-se o art. 179, do Regimento Interno do TCU (Resolução 155, de 4/12/2002) e o art. 4º, inciso III, § 1º, da Resolução TCU 170, de 30 de junho de 2004, in verbis:
Art. 179. A citação, a audiência ou a notificação, bem como a comunicação de diligência, far se-ão:
I - mediante ciência da parte, efetivada por servidor designado, por meio eletrônico, fac-símile, telegrama ou qualquer outra forma, desde que fique confirmada inequivocamente a entrega da comunicação ao destinatário;
II - mediante carta registrada, com aviso de recebimento que comprove a entrega no endereço do destinatário;
III - por edital publicado no Diário Oficial da União, quando o seu destinatário não for localizado
 (...) 
Art. 3º As comunicações serão dirigidas ao responsável, ou ao interessado, ou ao dirigente de órgão ou entidade, ou ao representante legal ou ao procurador constituído nos autos, com poderes expressos no mandato para esse fim, por meio de:
I - correio eletrônico, fac-símile ou telegrama;
II - servidor designado;
III - carta registrada, com aviso de recebimento;
IV - edital publicado no Diário Oficial da União, quando o seu destinatário não for localizado, nas hipóteses em que seja necessário o exercício de defesa.
Art. 4º. Consideram-se entregues as comunicações:
I - efetivadas conforme disposto nos incisos I e II do artigo anterior, mediante confirmação da ciência do destinatário;
II - realizadas na forma prevista no inciso III do artigo anterior, com o retorno do aviso de recebimento, entregue comprovadamente no endereço do destinatário;
III - na data de publicação do edital no Diário Oficial da União, quando realizadas na forma prevista no inciso IV do artigo anterior.
§ 1º O endereço do destinatário deverá ser previamente confirmado mediante consulta aos sistemas disponíveis ao Tribunal ou a outros meios de informação, a qual deverá ser juntada ao respectivo processo.
 (...) 
21.		Bem se vê, portanto, que a validade da citação via postal não depende de que o aviso de recebimento seja assinado pelo próprio destinatário da comunicação, o que dispensa, no caso em tela, a entrega do AR em "mãos próprias". A exigência da norma é no sentido de o Tribunal verificar se a correspondência foi entregue no endereço correto, residindo aqui a necessidade de certeza inequívoca. 
22.		Não é outra a orientação da jurisprudência do TCU, conforme se verifica dos julgados a seguir transcritos:
São válidas as comunicações processuais entregues, mediante carta registrada, no endereço correto do responsável, não havendo necessidade de que o recebimento seja feito por ele próprio (Acórdão 3648/2013-TCU-Segunda Câmara, Relator Min. José Jorge) ;
É prescindível a entrega pessoal das comunicações pelo TCU, razão pela qual não há necessidade de que o aviso de recebimento seja assinado pelo próprio destinatário. Entregando se a correspondência no endereço correto do destinatário, presume-se o recebimento da citação. (Acórdão 1019/2008-TCU-Plenário, Relator Min. Benjamin Zymler) ;
As comunicações do TCU, inclusive as citações, deverão ser realizadas mediante Aviso de Recebimento - AR, via Empresa Brasileira de Correios e Telégrafos, bastando para sua validade que se demonstre que a correspondência foi entregue no endereço correto. (Acórdão 1526/2007-TCU-Plenário, Relator Min. Aroldo Cedraz) .
23.	A validade do critério de comunicação processual do TCU foi referendada pelo Supremo Tribunal Federal, nos termos do julgamento do MS-AgR 25.816/DF, por meio do qual se afirmou a desnecessidade da ciência pessoal do interessado, entendendo-se suficiente a comprovação da entrega do "AR" no endereço do destinatário:
Ementa: agravo regimental. Mandado de segurança. Desnecessidade de intimação pessoal das decisões do tribunal de contas da união. art. 179 do regimento interno do TCU. Intimação do ato impugnado por carta registrada, iniciado o prazo do art. 18 da lei nº 1.533/51 da data constante do aviso de recebimento. Decadência reconhecida. Agravo improvido.
O envio de carta registrada com aviso de recebimento está expressamente enumerado entre os meios de comunicação de que dispõe o Tribunal de Contas da União para proceder às suas intimações.
O inciso II do art. 179 do Regimento Interno do TCU é claro ao exigir apenas a comprovação da entrega no endereço do destinatário, bastando o aviso de recebimento simples. 
Da revelia da responsável Ivone Mazutti de Geroni
24.	No caso vertente, a citação da responsável (Ivone Mazutti de Geroni) se deu em endereços provenientes de pesquisas de endereços realizadas pelo TCU (vide parágrafos acima) , porquanto, devido ao insucesso de realizar a citação em endereços constantes na base de dados da Receita custodiada pelo TCU (peça 75) , buscou-se a notificação em endereços provenientes das bases de dados públicas custodiadas pelo TCU (TSE e Renach) e das bases de dados do próprio TCU. A entrega dos ofícios citatórios nesses endereços ficou comprovada, conforme detalhamento a seguir:
24.1.	Ivone Mazutti de Geroni, ofício 9190/2019 - Seproc (peça 41) , origem no sistema da Receita Federal; ofício 6272/2020 - Seproc (peça 76) , origem no sistema do Renach; ofício 6273/2020 - Seproc (peça 77) , origem no sistema da Receita Federal; ofício 6274/2020 - Seproc (peça 78) , origem no sistema da Receita Federal e ofício 6275/2020 - Seproc (peça 79) , origem nos sistemas corporativos do TCU.
25.	Nos processos do TCU, a revelia não leva à presunção de que seriam verdadeiras todas as imputações levantadas contra os responsáveis, diferentemente do que ocorre no processo civil, em que a revelia do réu opera a presunção da verdade dos fatos narrados pelo autor (Acórdão 1009/2018-TCU-Plenário, Relator Min. Bruno Dantas; 2369/2013 - TCU - Plenário, Relator Min. Benjamin Zymler e 2449/2013 - TCU - Plenário, Relator Min. Benjamin Zymler) . Dessa forma, a avaliação da responsabilidade do agente não pode prescindir da prova existente no processo ou para ele carreada. 
26.	Ao não apresentar sua defesa, a responsável deixou de produzir prova da regular aplicação dos recursos sob sua responsabilidade, em afronta às normas que impõem aos gestores públicos a obrigação legal de, sempre que demandados pelos órgãos de controle, apresentar os documentos que demonstrem a correta utilização das verbas públicas, a exemplo do contido no art. 93 do Decreto-Lei 200/1967: "Quem quer que utilize dinheiros públicos terá de justificar seu bom e regular emprego na conformidade das leis, regulamentos e normas emanadas das autoridades administrativas competentes." 
27.	Mesmo as alegações de defesa não sendo apresentadas, considerando o princípio da verdade real que rege esta Corte, procurou-se buscar, em manifestações da responsável na fase interna desta Tomada de Contas Especial, se havia algum argumento que pudesse ser aproveitado a seu favor. 
28.		Os argumentos apresentados na fase interna (peças 7, 10, 11 e 23) não elidem as irregularidades apontadas.
29.	Ademais, os extratos bancários constantes dos autos (peça 86, p. 174 e 178) corroboram a irregularidade na gestão dos recursos pela ex-prefeita, que transferiu integralmente os recursos federais recebidos para a conta ICMS do município, o que contraria o art. 9°-A do Decreto 7.257/2010 e impede o estabelecimento de nexo causal entre os recursos federais recebidos e as despesas realizadas.
30.	Apesar de a Decisão Normativa TCU 57/2004 prever, em seu art. 3°, que o ente federado que se beneficiou de recursos federais transferidos deva ser condenado ao pagamento do eventual débito, no presente caso, esse benefício não restou comprovado por meio da apresentação de documentação a título de prestação de contas, a qual deveria vir acompanhada de todos os elementos de fato e de direito (extratos bancários, notas fiscais, recibos, processos licitatórios etc.) capazes de comprovar a boa e regular aplicação dos recursos, não obstante o oficio de citação ter alertado a responsável.
31.	Assim, neste caso, mantém-se o débito para a ex-prefeita, visto que ela fora revel e que os elementos carreados aos autos pelo outro responsável não conseguem demonstrar a boa e regular aplicação dos recursos, nem mesmo demonstrar que o município se beneficiou dos recursos transferidos para contas dele e que o pagamento à empresa beneficiária teve a devida contraprestação. 
32.	Ademais, o pagamento realizado, no valor de R$ 80.181,83, foi para empresa que não a contratada (peça 49, p. 32) , para cuja despesa não existe empenho emitido pelo município (peça 49, p. 9) e para a qual não foi apresentada a nota fiscal correspondente.
33.	Portanto, diante do exposto nos itens 30 e 31, a omissão da prestação de contas permanece inalterada e, consequentemente, a ausência de comprovação da boa e regular aplicação dos recursos.
34.	Em se tratando de processo em que a parte interessada não se manifestou acerca das irregularidades imputadas, não há elementos para que se possa efetivamente aferir e reconhecer a ocorrência de boa-fé na conduta da responsável, podendo este Tribunal, desde logo, proferir o julgamento de mérito pela irregularidade das contas, conforme os termos dos §§ 2º e 6º do art. 202 do Regimento Interno do TCU. (Acórdão 2064/2011-TCU-Primeira Câmara (relator Min. Ubiratan Aguiar) , 6.182/2011-TCU-1ª Câmara (relator Min. Weber de Oliveira) , 4.072/2010-TCU-1ª Câmara (Relator Min. Valmir Campelo) , 1.189/2009-TCU-1ª Câmara (Relator Min. Marcos Bemquerer) , 731/2008-TCU-Plenário (Relator Min. Aroldo Cedraz) .
35.	Dessa forma, a responsável Ivone Mazutti de Geroni deve ser considerado revel, nos termos do art. 12, § 3º, da Lei 8.443/1992, devendo as contas serem julgadas irregulares, condenando-a ao débito apurado e aplicando-lhe a multa prevista no art. 57 da Lei 8.443/1992.
Da defesa do responsável Pedro Spautz Netto
36.	O responsável Pedro Spautz Netto apresentou defesa, que passa a ser analisada em seguida:
37.	Argumento 1 - Alegações de Defesa (peça 48, p. 1-10) :
37.1.	O responsável alega que não há imputação de corresponsabilidade ao sucessor, visto que adotou as medidas legais de resguardo ao erário, conforme Representação protocolizada junto ao Ministério Público Federal, conforme protocolo 022017000169653, de 7/3/2017 (peça 51, p. 1-4) .
38.	Análise do argumento 1: 
38.1.	No caso sob análise, conforme se extrai dos autos, a transferência dos recursos ocorreu totalmente na gestão do gestor antecessor e não houve prestação de contas dos valores recebidos ao órgão/entidade concedente (peça 49, p. 19) . Em adição, foram apresentadas evidências de que o gestor sucessor justificou a omissão e adotou medidas judiciais com vistas ao ressarcimento dos valores repassados (peça 51, p. 1-4) .
38.2.	Além de representar junto ao Ministério Público (peça 51, p. 1-4) , o responsável determinou, ainda, a elaboração de Laudo Técnico em fevereiro de 2017, para avaliar a situação das obras, que concluiu por sua inexecução total, pois o objeto executado foi diferente do pactuado (peça 48, p. 3; peça 49, p. 1-7) , bem como, determinou a instauração de Tomada de Contas Especial, por meio do Decreto 04/2018 (peça 48, p. 7; peça 69, p. 1-2) .
38.3.	O sucessor poderá ficar isento de responsabilidade, por omissão no dever de prestar contas de recurso recebido por seu antecessor, se demonstrar a adoção de medidas efetivas visando ao resguardo do patrimônio público, seja por meio de solicitação de instauração de TCE, de ação civil pública, de ação de ressarcimento, de representação ao Ministério Público ou de qualquer outra providência reconhecidamente capaz de buscar o ressarcimento do prejuízo causado do erário (Acórdão 3642/2012-TCU-Segunda Câmara, Acórdão 6295/2010-TCU-Primeira Câmara, Acórdão 1313/2010-TCU-Primeira Câmara, Acórdão 1080/2010-TCU-Segunda Câmara, Acórdão 583/2010-TCU-Primeira Câmara, entre outros) .
38.4.	Ademais, conforme consta dos extratos bancários, o valor foi repassado para a conta específica em 15/12/2015, na gestão da prefeita antecessora, e transferido integralmente para a conta ICMS do município no mesmo dia (peça 86, p. 174 e 178) , o que contraria o art. 9°-A do Decreto 7.257/2010 e impede o estabelecimento de nexo causal entre os recursos federais recebidos e as despesas realizadas.
39.	Da análise procedida acima, verifica-se que os argumentos de defesa lograram afastar a responsabilidade do Sr. Pedro Spautz Netto, de forma que devem ser acatados.
40.	Assim, diante das ações adotadas pelo responsável na tentativa de resguardar o patrimônio público, fica demonstrada a ocorrência de boa-fé na conduta do Sr. Pedro Spautz Netto, podendo este Tribunal, desde logo, proferir o julgamento de mérito pela regularidade com ressalvas de suas contas, conforme previsto no art. 208, § 2°, do Regimento Interno do TCU, dando-lhe quitação.
41.	Argumento 2 - Razões de Justificativa (peça 48, p. 10-13) :
41.1.	O responsável alega que o descumprimento do prazo para prestação de contas dos recursos federais recebidos pelo Munícipio se deu por fatos alheios a sua vontade e que tomou diversas medidas a fim de juntar informações e documentos para a promoção de ressarcimento ao erário e responsabilização da gestora antecessora (peça 48, p. 10-13) .
42.	Análise do argumento 2: 
42.1.	O Sr. Pedro Spautz Netto, conforme já analisado no item anterior, adotou diversas medidas visando o resguardo do patrimônio público, como representação junto ao Ministério Público (peça 51, p. 1-4) , determinou a elaboração de Laudo Técnico para avaliar as obras realizadas (peça 48, p. 3; peça 49, p. 1-7) , e determinou a instauração de Tomada de Contas Especial para promover o ressarcimento ao erário (peça 48, p. 7; peça 69, p. 1-2) .
42.2.	Assim, tendo em vista que foram apresentadas evidências para justificar a omissão da prestação de contas, propõe-se também acatar suas razões de justificativa.
Dos demais requerimentos do responsável Pedro Spautz Netto
43.	Além dos argumentos apresentados em suas alegações de defesa e razões de justificativa, ele requer ainda:
43.1.	que seja oportunizada a realização de sustentação oral;
43.2.	que seja oficiada a Procuradoria da República em Rio do Sul/SC, para que apresente cópia integral dos autos do Inquérito Civil 1.33.009.000072/2017-27.
Análise
44.	Quanto aos requerimentos reproduzidos anteriormente, ante os fatos apurados no exame técnico, não há razões ou lógica para seu acatamento, tendo em vista que as provas apresentadas em suas alegações de defesa e razões de justificativa foram suficientes para afastar sua responsabilidade e imputar a irregularidade exclusivamente à prefeita antecessora, Ivone Mazutti de Geroni.
Prescrição da Pretensão Punitiva
45.		Vale ressaltar que a pretensão punitiva do TCU, conforme Acórdão 1441/2016-TCU-Plenário, Relator Min. Benjamin Zymler, que uniformizou a jurisprudência acerca dessa questão, subordina-se ao prazo geral de prescrição indicado no art. 205 do Código Civil, que é de dez anos, contado da data de ocorrência da irregularidade sancionada, nos termos do art. 189 do Código Civil, sendo este prazo interrompido pelo ato que ordenar a citação, a audiência ou a oitiva dos responsáveis.
46.	No caso em exame, não houve a prescrição, uma vez que a irregularidade sancionada ocorreu em 1/1/2017, dia seguinte ao encerramento do mandato da ex-prefeita Ivone Mazutti de Geroni, e o ato de ordenação da citação ocorreu em 19/9/2019.
CONCLUSÃO
47.	Em relação ao Sr. Pedro Spautz Netto, propõe-se acatar suas alegações de defesa e razões de justificativa. Diante das ações adotadas pelo responsável na tentativa de resguardar o patrimônio público, fica demonstrada a ocorrência de boa-fé na sua conduta, podendo este Tribunal, desde logo, proferir o julgamento de mérito pela regularidade com ressalvas de suas contas, conforme previsto no art. 208, § 2°, do Regimento Interno do TCU, dando-lhe quitação.
48.		Por outro lado, verifica-se que a responsável Ivone Mazutti de Geroni não logrou comprovar a boa e regular aplicação dos recursos. Instada a se manifestar, optou pelo silêncio, configurando a revelia, nos termos do § 3º, do art. 12, da Lei 8.443/1992. 
49.	Verifica-se também que não houve a prescrição da pretensão punitiva, conforme análise já realizada.
50.		Tendo em vista que não constam dos autos elementos que permitam reconhecer a boa-fé da Sra. Ivone Mazutti de Geroni, sugere-se que as suas contas sejam julgadas irregulares, nos termos do art. 202, § 6º, do Regimento Interno do TCU, com a imputação do débito atualizado monetariamente e acrescido de juros de mora, nos termos do art. 202, § 1º do Regimento Interno do TCU, descontado o valor eventualmente recolhido, com a aplicação da multa prevista no art. 57 da Lei 8.443/1992.
PROPOSTA DE ENCAMINHAMENTO
51.	Diante do exposto, submetemos os autos à consideração superior, propondo ao Tribunal:
a)	considerar revel a responsável Ivone Mazutti de Geroni (CPF: XXX.321.470-XX) , para todos os efeitos, dando-se prosseguimento ao processo, com fulcro no art. 12, § 3º, da Lei 8.443/1992; 
b)	acatar as alegações de defesa apresentadas pelo responsável Pedro Spautz Netto (CPF XXX.986.089-XX) ; 
c)	julgar regulares com ressalvas, em conformidade com o art. 208 do Regimento Interno do TCU c/c art. 16, inciso II, da Lei 8.443/1992, as contas do responsável Pedro Spautz Netto (CPF XXX.986.089-XX) , dando-lhe quitação;
d)			julgar irregulares, nos termos dos arts. 1º, inciso I, 16, inciso III, alíneas a e c, da Lei 8.443/1992, c/c os arts. 19 e 23, inciso III, da mesma Lei, as contas da responsável Ivone Mazutti de Geroni (CPF: XXX.321.470-XX) , condenando-a ao pagamento da importância a seguir especificada, atualizada monetariamente e acrescida dos juros de mora, calculada a partir da data discriminada até a data da efetiva quitação do débito, fixando-lhe o prazo de quinze dias, para que comprove, perante o Tribunal, o recolhimento da referida quantia aos cofres do Tesouro Nacional, nos termos do art. 23, inciso III, alínea "a", da citada lei, c/c o art. 214, inciso III, alínea "a", do Regimento Interno do TCU.  
Data de ocorrência	Valor histórico (R$) 
1/12/2015	480.000,00
Valor atualizado do débito (com juros) em 22/4/2021: R$ 667.033,73.
e)	aplicar à Sra. Ivone Mazutti de Geroni (CPF: XXX.321.470-XX) a multa prevista no art. 57 da Lei 8.443/1992 c/c o art. 267 do Regimento Interno do TCU, fixando-lhe o prazo de quinze dias, a contar da notificação, para que comprove, perante o Tribunal (art. 214, III, alínea "a", do Regimento Interno do TCU) , o recolhimento da dívida aos cofres do Tesouro Nacional, atualizada monetariamente desde a data do acórdão que vier a ser proferido por este Tribunal até a data do efetivo recolhimento, se paga após o vencimento, na forma da legislação em vigor;
f)		autorizar, desde logo, a cobrança judicial das dívidas, caso não atendidas as notificações, na forma do disposto no art. 28, inciso II, da Lei 8.443/1992;
g)	autorizar também, desde logo, se requerido, com fundamento no art. 26 da Lei 8.443, de 1992, c/c o art. 217, §§ 1º e 2º do Regimento Interno do TCU, o parcelamento da (s) dívida (s) em até 36 parcelas, incidindo, sobre cada parcela, corrigida monetariamente, os correspondentes acréscimos legais, fixando-lhe o prazo de quinze dias, a contar do recebimento da notificação, para comprovar, perante o Tribunal, o recolhimento da primeira parcela, e de trinta dias, a contar da parcela anterior, para comprovar os recolhimentos das demais parcelas, devendo incidir, sobre cada valor mensal, atualizado monetariamente, os juros de mora devidos, no caso do débito, na forma prevista na legislação em vigor, alertando os responsáveis de que a falta de comprovação do recolhimento de qualquer parcela importará o vencimento antecipado do saldo devedor, nos termos do § 2º do art. 217 do Regimento Interno deste Tribunal; 
h)	esclarecer à Sra. Ivone Mazutti de Geroni (CPF: XXX.321.470-XX) que, caso se demonstre, por via recursal, a correta aplicação dos recursos, mas não se justifique a omissão da prestação de contas, o débito poderá ser afastado, mas permanecerá a irregularidade das contas, dando-se ensejo à aplicação da multa prevista no art. 58, inciso I, da Lei 8.443/1992;
i)	enviar cópia do Acórdão a ser prolatado à Procuradoria da República no Estado de SC, nos termos do § 3º do art. 16 da Lei 8.443/1992, c/c o § 7º do art. 209 do Regimento Interno do TCU, para adoção das medidas cabíveis; e
j)	enviar cópia do Acórdão que vier a ser proferido ao Ministério do Desenvolvimento Regional e aos responsáveis, para ciência;
k)	informar à Procuradoria da República no Estado de SC, ao Ministério do Desenvolvimento Regional e aos responsáveis que a presente deliberação, acompanhada do Relatório e do Voto que a fundamenta, está disponível para a consulta no endereço www.tcu.gov.br/acordaos, além de esclarecer que, caso requerido, o TCU poderá fornecer sem custos as correspondentes cópias, de forma impressa; e
l)	informar à Procuradoria da República no Estado de SC que, nos termos do parágrafo único do art. 62 da Resolução TCU 259/2014, os procuradores e membros do Ministério Público credenciados nesta Corte podem acessar os presentes autos de forma eletrônica e automática, ressalvados apenas os casos de eventuais peças classificadas como sigilosas, as quais requerem solicitação formal.
	É o Relatório.

não há.

Procurador Rodrigo Medeiros de Lima.

TOMADA DE CONTAS ESPECIAL. OMISSÃO NO DEVER DE PRESTAR CONTAS. DÉBITO RESULTANTE DA FALTA DE COMPROVAÇÃO DA BOA E REGULAR APLICAÇÃO DOS RECURSOS REPASSADOS. REVELIA DE UM DOS RESPONSÁVEIS. ACOLHIMENTO DAS ALEGAÇÕES DE DEFESA DE OUTRO. CONTAS IRREGULARES E DÉBITO. ENVIO DE CÓPIAS.

TOMADA DE CONTAS ESPECIAL (TCE)

Secretaria de Controle Externo de Tomada de Contas Especial (SecexTCE).

Trata-se de Tomada de Contas Especial instaurada em desfavor dos Srs. Pedro Spautz Netto e Ivone Mazutti de Geroni, em razão de omissão no dever de prestar contas dos recursos de convênio firmado entre o então Ministério da Integração Nacional e o Município de Calmon/SC (peça 4) , tendo por objeto a recuperação de pontes e bueiros.
2.	Inicialmente, devo afirmar que não transcorreram, sem a devida notificação dos responsáveis pela autoridade concedente, mais de dez anos desde o fato gerador da irregularidade, seguindo o prescrito no art. 6º, inciso II, c/c art. 19 da IN/TCU 71/2012, modificada pela IN/TCU 76/2016. Ademais, o valor original do débito é superior ao limite mínimo estabelecido nos arts. 6º, inciso I, e 19 da IN/TCU 71/2012, modificada pela IN/TCU 76/2016. Em acréscimo, no caso em exame, a prescrição da pretensão punitiva e ressarcitória não ocorreu sob nenhuma das perspectivas dominantes de jurisprudência. 
3.	 Quanto ao mérito, os elementos de defesa apresentados na fase interna (peças 7, 10, 11 e 23) não foram suficientes para a elisão das irregularidades e, mesmo devidamente instada a apresentar sua defesa (peças 20 e 21) , a responsável, Srª Ivone Mazutti de Geroni, permaneceu silente, autorizando a incidência dos efeitos da revelia previstos no § 3º, do art. 12, da Lei 8.443/1992. Além disso, assumiu o gravame representado pela ausência, nos autos, de elementos que caracterizem sua boa-fé e a ocorrência de excludentes de culpabilidade, o que autoriza de pronto o julgamento de mérito pela irregularidade das contas, nos termos dos §§ 2º e 6º do art. 202 do Regimento Interno.
4.	O Sr. Pedro Spautz Netto, devidamente citado (peças 13 e 14) , apesar de não ter apresentado as contas omitidas, logrou demonstrar sua boa-fé ao provar que tomou as medidas cabíveis para a preservação do interesse público, o que permite proposta de julgamento pela regularidade com ressalvas das contas e quitação, conforme previsto no art. 208, § 2°, do Regimento Interno do TCU. Ressalto ainda que os elementos existentes nos autos são suficientes para essa conclusão, sendo despicienda a realização de diligência, nos termos em que foi requerida pelo responsável em suas alegações de defesa. 
5.	Diante do exposto, acolho as propostas da Unidade Técnica e do Ministério Público junto ao Tribunal, incorporando os argumentos uniformes e convergentes às presentes razões de decidir, e Voto no sentido de que seja adotado o Acórdão que ora submeto à consideração deste Colegiado.
TCU, Sala das Sessões, em 15 de fevereiro de 2022.
ANTONIO ANASTASIA
Relator